臺灣高等法院刑事判決　　　　　　　　93年度上易字第2071號
上　訴　人
即　自訴人　丙○○
自訴代理人　莊勝榮　律師
被　　　告　甲○○
　　　　　　乙○○
　　　　　　丁○○
上列上訴人因被告詐欺案件，不服臺灣士林地方法院93年度自字
第9號，中華民國93年9月29日第一審判決，提起上訴，本院判決
如下：
    主  文
上訴駁回。
    理  由
一、自訴意旨略以：被告甲○○為冠德代書事務所（負責人為李
    虹儒）之合夥人，於民國（以下同）92年 6月30日與自訴人
    丙○○簽訂借款契約書，依契約書內載：自訴人欲承購台北
    市○○區○○街40之27號 1樓之房地，承購金額新台幣（以
    下同）240萬元，並於92年7月15日與共同被告乙○○、丁○○二人相偕同赴臺灣士林地方法院法拍處，以被告乙○○、
    丁○○二人之名義投標，而標得上開台北市○○街40之27號
    1樓之房地，嗣被告甲○○遂於92年9月23日以內湖郵局第81
    1號存證信函通知自訴人，限於文到5日內提供指定人選並備
    齊(一)
    轉存摺影本）。以便將所有權過戶予自訴人之指定人及向銀
    行申貸，且限文到五日內與所有權人辦妥公證租賃契約，否
    則依法執行點交，自訴人乃於92年10月 3日以台北北門郵局
    第8635號存證信函附指定人徐偉喨之
    被告甲○○於文到20日內辦妥過戶，並依雙方私下約定貸款
    300 萬元，否則視為違約，然被告甲○○則置之不理。被告
    甲○○與自訴人間訂立之借款契約，性質上屬委託處理法拍
    屋事務之諾成契約，然被告甲○○竟意圖不法之利益與共同
    被告乙○○、丁○○通謀，藉用乙○○、丁○○之名義，標
    取系爭房屋，迄今未退還告訴人已付之投標金或所有權移轉
    登記予指定人，因認被告3人之行為，係構成刑法第339條第
    1項之詐欺罪嫌云云。
二、按犯罪事實應依證據認定之，無證據不得認定犯罪事實。又
    不能證明被告犯罪者，應諭知無罪之判決，刑事訴訟法第15
    4條第2項、第301條第1項分別定有明文。再告（自）訴人之
    告（自）訴，本以使被告受刑事訴追為目的，故其陳述是否
    與事實相符，自應調查其他證據，以資審認，苟其所為攻擊
    之詞，尚有瑕疵，則在此瑕疵未予究明以前，即不能遽採為
    斷罪之基礎。另按事實之認定，應憑證據，如未能發現相當
    證據，或證據不足以證明，自不能以推測或擬制之方法，為
    裁判基礎，遽為被告有罪之認定。又刑法第339條第1項詐欺
    罪之成立，以意圖為自己或第三人不法之所有，以詐術使人
    將本人或第三人之物交付為要件，若行為人所用方法，不能
    認為詐術，亦不致使人陷於錯誤，則不得遽以該罪相繩，亦
    經最高法院46年度臺上字第 260號判例闡述甚明。至於債務
    人於債之關係成立後，如有未依債之本旨履行民事債務之情
    形，在一般社會經驗上可能之原因甚多，縱令是出於惡意不
    為履行，苟無足以證明其在債之關係發生時，自始即具有不
    法所有意圖之積極證據，亦僅能令負民事之遲延給付責任，
    依刑事訴訟法第 154條之規定，尚不得據此債信違反之客觀
    事態，而推定債務人原有詐欺取財或詐欺得利之犯意。
三、本件自訴人認被告甲○○、乙○○、丁○○共同涉有詐欺犯
    行，無非以其提出冠德代書事務所之代標法拍屋之廣告信、
    借款契約書、得標之投標書、自訴人與被告甲○○互相來往
    之存證信函、被告乙○○、丁○○聲請強制執行點交之聲請
    書、原法院民事執行處於92年11月 4日之執行調查筆錄附卷
    為其論據。
四、訊據被告甲○○、乙○○、丁○○均堅決否認前揭詐欺犯行
    ，被告甲○○辯稱：自訴人丙○○為標購臺灣士林地方法院
    91年度民執意字第10851號（乙標）案，因投標保證金需 48
    萬元，自訴人無力繳付，乃於92年 6月30日與其訂立借款契
    約書，約定由自訴人先交付20萬元之台灣銀行開具之支票一
    張，及3000元之車馬費後，由其覓金主即被告乙○○、丁○○另出資28萬元，湊足投標保證金48萬元後，由被告乙○○
    、丁○○出名為投標人，於92年 7月16日在台灣士林地方法
    院民事執行處參與投標座落台北市○○區○○街40之27號 1
    樓房地，該次投標之底價為239萬元，因依合約第1條約定由
    自訴人丙○○自行決定標價，自訴人乃決定以底價加11萬 6
    千元，即250萬6千元得標。得標後，自訴人又給其 2萬元之
    酬勞，且法院業已將自訴人出資之20萬元及被告乙○○出資
    之28萬元保證金抵作部分價款，並已先移轉登記為被告乙○○、丁○○之名義（嗣被告丁○○之應有部分亦已移轉為被
    告乙○○所有），依約自訴人應在得標後立即提供信用良好
    之指定人，以便向金融機構辦理貸款與所有權移轉登記。然
    自訴人始終無法提供適當之登記名義人供其辦理所有權移轉
    登記，迭經催告自訴人仍無法履行，至於自訴人所提供之「
    徐偉喨」亦拒絕接受辦理過戶及申辦貸款，其乃於92年10月
    30日以存證信函向自訴人終止契約，其並無任何詐欺犯行等
    語；被告乙○○辯稱：當時被告甲○○找伊幫忙出資28萬元
    標購上揭房屋，伊曾去看過該屋亦拜訪過該屋之承租人即自
    訴人丙○○，被告甲○○告訴伊，標到後將於 2個月內移轉
    過戶給自訴人，屆時會給伊比銀行利率更高之利息做為酬勞
    ，伊眼見自訴人對該屋表現出甚為熱衷喜愛，且伊自忖，若
    屆時標到後自訴人不要該屋，伊亦可接受該屋經營卡拉ＯＫ
    的生意，因此接受被告甲○○之建議，出資28萬元，邀被告
    丁○○持分 1%，伊持分99%共同投標，投標日自訴人亦到場
    觀看；得標後已完成移轉登記，並向銀行辦理貸款，嗣被告
    丁○○嫌麻煩，已將持分1%亦過戶至伊名下，然至今迭經催
    促，自訴人仍不買回去等語；被告丁○○辯稱：對於本案均
    不知情，不知與自訴人有何糾紛，投標系爭房屋時伊有到法
    院投標，伊未出資，是被告乙○○說要先幫伊出錢，伊只佔
    一小部分，後來均已過戶給被告乙○○等語。
五、經查：
(一)被告甲○○對於與自訴人簽訂借款契約，先收受自訴人交付
    20萬元之台支票，及3000元車馬費，並提供投標保證金之差
    價28萬元（契約書則記載24萬元），為自訴人標購座落台北
    市○○區○○街40之27 號1樓之房地一事並不爭執，並有自
    訴人提出且經被告所承認92年 6月30日簽訂之借款契約書（
    下方載7.12.收台支20萬元正，呂）一份在卷足憑。又被告
    甲○○接受委託後，即積極覓得金主被告乙○○、丁○○，
    出資28萬元，於92年 7月16日在原法院民事執行處以被告乙○○、丁○○為共同投標人，以250萬6千元之價格標得前揭
    房地，並於同年 9月23日繳清價金，取得權利移轉證書，並
    辦畢所有權移轉登記等情，業經原審調閱91年度執字第1085
    1 號卷審閱屬實，並有被告乙○○提出土地及房屋登記簿謄
    本附卷足憑，顯見被告甲○○於受委託後即積極找金主被告
    乙○○、丁○○出錢，而依雙方之約定標得自訴人所要之前
    揭房地。
(二)被告甲○○於前揭房地得標後即先後於92年 9月15日、同年
    月23日以存證信函催促自訴人提供不動產之登記名義人及該
    人之信貸資料，以便辦理所有權移轉登記及申辦貸款，此有
    內湖郵局第7653號、8011號存證信函各一紙在卷可按。自訴
    人遲至92年10月 3日始提供「徐偉喨」該人之
    證明、在職證明、所得稅繳款憑單、存摺等資料影本供被告
    甲○○辦理，然經被告甲○○通知徐偉喨前至其事務所辦理
    該些手續並簽署貸款文件，徐偉喨獲知需辦理申貸時，即拒
    絕接受以其名為登記名義人等情，亦經證人徐偉喨於原審審
    理時到庭證述明確，嗣自訴人雖再提供其女曾品萱之
    及在職證明書予被告甲○○，然不知是否因其所有座落三重
    市○○○段菜寮小段425之219地號之不動產經世華銀行聲請
    台灣板橋地方法院以 91年民執地字第21268號查封中（有土
    地登記簿謄本一紙在卷可參），信譽待商榷而無法辦理信貸
    ，該二人始終均未簽署貸款申請書，致無法辦理所有權移轉
    登記及申辦信貸，被告甲○○乃於92年10月16日再以存證信
    函向自訴人催告，有內湖郵局8682號存證信函一紙在卷可按
    ，詎自訴人仍置之不理，被告甲○○旋於92年10月30日向自
    訴人終止契約，此亦有內湖郵局9113號存證信函一紙可資為
    憑，是被告等所辯是自訴人迄今無法提出適當人選辦理過戶
    及申貸，彼等並無詐欺自訴人等語，尚非虛妄，應堪採信。
六、按刑法第339條第1項之詐欺取財罪，須意圖為自己或第三人
    不法之所有，以詐術使人陷於錯誤，將本人或第三人之物交
    付為構成要件。揆諸前揭說明，被告甲○○既已依約為自訴
    人標下系爭不動產，並迭次催告自訴人辦理所有權移轉登記
    及申辦貸款，而系爭不動產迄今仍未移轉登記至自訴人所指
    定人之名義下，或其繳交之部分投標保證金20萬元無法獲得
    返還，純係可歸責於自訴人之事由，因自訴人受領遲延，致
    為被告甲○○終止契約所致。至自訴人代理人陳稱被告擅自
    將買賣價金提高至 380萬元云云，已為被告甲○○所否認，
    並辯稱雙方只提到貸款金額300萬元，並無380萬元之事，有
    存證信函為證，該貸款亦歸自訴人取得，伊僅要求所支付之
    標金260萬元及佣金 30萬元等語，可見被告等並無非分要求
    。此外查無任何積極證據足資證明被告甲○○於收受自訴人
    所交付之20萬元投標保證金、3000元車馬費及得標後收受之
    2 萬元酬勞時，及被告乙○○、丁○○受被告甲○○之請求
    出資28萬元參與投標係爭不動產時，有何為自己或他人不法
    所有之意圖，及有何施用詐術，使自訴人陷於錯誤而交付財
    物之犯行，原審認被告甲○○、乙○○、丁○○犯罪不能證
    明，諭知被告三人無罪之判決，經核於法並無不合。自訴人
    上訴意旨仍執陳詞指摘原判決不當，非有理由，上訴應予駁
    回。
據上論斷，應依刑事訴訟法第368條，判決如主文。
中　　華　　民　　國　　94　　年　　3 　　月　　31　　日
                  刑事第十七庭審判長法  官  吳  啟  民
                                    法  官  施  俊  堯
                                    法  官  蘇  隆  惠
以上正本證明與原本無異。
不得上訴。
                                    書記官  周  素  秋
中　　華　　民　　國　　94　　年　　3 　　月　　31　　日
